【裁判字號】    90,台上,2311
【裁判日期】    901220
【裁判案由】    返還工程款
【裁判全文】
最高法院民事判決                                九十年度台上字第二三一一號
    上  訴  人  甲○○
    訴訟代理人  陳忠儀律師
    被 上訴 人  昌寬室內設計有限公司
    法定代理人  林育通
右當事人間請求返還工程款事件，上訴人對於中華民國八十九年五月二日台灣高等法
院第二審判決（八十八年度上字第一五○八號），提起一部上訴，本院判決如左：
    主  文
上訴駁回。
第三審訴訟費用由上訴人負擔。
    理  由
本件上訴人主張：兩造於民國八十七年五月二十七日簽定工程合約書，由被上訴人承
攬伊所有台北市○○路一八八巷二一號一四、一五號世界山莊房屋裝修工程（下稱系
爭工程），總工程款新台幣（下同）五百萬元，完工期限為八十七年八月三十日。該
完工期限即係兩造約定系爭工程應於特定時間內完成之要素；惟被上訴人遲延工程進
度且施工品質有瑕疵，迄未完工。經協調後，兩造原已於八十八年五月間合意解除合
約，因被上訴人既拒不返還工程款，亦遲延未予完工，經伊多次催告仍不置理，伊乃
於八十八年五月十九日，依民法第五百零二條第二項規定解除契約，被上訴人自應依
同法第二百五十九條第一款規定，返還已付之工程款三百五十萬元。又依系爭契約書
第八條約定，如被上訴人未能按期完工，其遲延日數應按工程總價款千分之一作為罰
款，則被上訴人依約應給付伊自八十七年八月三十一日起至八十八年五月十七日止，
按每日以五千元計算共計一百三十萬元之違約金等情。求為命被上訴人返還已付工程
款三百五十萬元，及給付違約金一百三十萬元，並均自起訴狀繕本送達翌日起至清償
日止，加付法定遲延利息之判決（原審維持第一審所為上訴人敗訴之判決，駁回其上
訴。上訴人僅就請求違約金一百三十萬元本息部分，聲明不服）。
被上訴人則以：依兩造合約記載之完工日期為八十七年八月三十日，縱認伊有遲延完
工，然遲延完工係因上訴人多次變更工程，且有多項工程必須經上訴人之同意，而上
訴人遲未決定，致伊無法進行施工，該遲延自屬不可歸責於伊之事由，伊毋需負擔給
付遲延之責任等語。資為抗辯。
原審依調查證據為辯論之結果，以：上訴人主張之前揭事實，固據提出工程合約書、
附圖及付款影本、工程未完工現場照片、律師函、工程估價單影本、工程瑕疵照片、
未完成工程清單、存證信函及回執影本等件為證。惟民法第五百零二條第二項所謂以
工作於特定期限完成或交付為契約之要素，係指依契約之性質或當事人之意思表示，
非於一定期限為給付，不能達契約之目的者而言。查兩造所定系爭工程合約，除約定
完工期限為八十七年八月三十日外；另就逾期罰鍰，約定按日以工程總價款千分之一
計算，又約定倘因甲方（指上訴人）關係或不可抗拒之事故而致延誤時，不在此限。
足見系爭工程已預見其可能因上訴人關係或不可抗拒之事故而致延遲完工，縱或逾期
完工，其罰鍰亦係由上訴人自其應付之工程款中扣除之，非必然於八十七年八月三十
日完工。尚難認定系爭工程非於特定期限內完成，不能達契約之目的，自無適用民法
第二百五十五條之規定逕行解除契約之餘地。再就系爭裝潢工程契約之性質而言，果
被上訴人確有遲延給付情事，上訴人仍可就被上訴人完成系爭房屋之裝潢工程使用系
爭房屋而獲得利益。亦難認依該契約之性質此項遲延後之給付，對上訴人已無利益。
故上訴人主張雙方約定之完工期限為系爭工程契約之要素，被上訴人遲延後之給付對
其已無利益，據以解除系爭工程契約，為無可取。況系爭工程未能於八十七年八月三
十日完工，係源於上訴人之變更設計，為證人杜德義、莊川山、王榮峰等人證實，亦
見該遲延完工，係因上訴人之關係所致，依前所述，被上訴人應無違約之責任，參以
上訴人於起訴狀曾自認於約定之完工期限後之八十七年九月十五日、八十八年一月十
五日尚各給付工程款一百萬元予被上訴人；嗣雖改稱因上訴人有簽發遠期支票之習慣
，該八十八年一月十五日給付之支票係在約定完工日前交付云云。然既未依民事訴訟
法第二百七十九條第三項規定，舉證證明其前之自認與事實不符，即無足採。再依兩
造工程合約書第九條付款辦法之約定：工程完成五成時，給付工程款百分之四十，則
上訴人分別於八十七年九月十五日、八十八年一月十五日各給付之一百萬元，該期日
均已於工程合約書所載之完工日八十七年八月三十日之後，其中八十八年一月十五日
之付款期日，更與兩造合約約定完工日期八十七年八月三十日相隔約半年之久。可知
，上訴人於兩造簽定之工程合約記載之完工期限八十七年八月三十日之後，仍同意給
付工程款由被上訴人繼續施工，顯然上訴人已同意展延工期，原約定之完工期限，自
非系爭工程契約之要素。否則為何於八十八年一月十五日合約約定完工期限之後，上
訴人仍支付被上訴人工程款，而未依系爭工程合約逾期罰款之約定，由其應付之工程
款中予以扣除。是依民法第二百五十四條規定之旨，於債務人遲延給付時，必須經債
權人定相當期限催告其履行，而債務人於期限內仍不履行時，債權人始得解除契約。
兩造既經同意展延完工期日，而未再約定完工期限，則依民法第二百二十九條第二項
規定，給付無確定期限者，債務人於債權人得請求給付時，經其催告而未給付，自受
催告時起負遲延責任。展延完工期限後，縱因可歸責於被上訴人之事由而造成遲延，
亦必須於上訴人催告之意思表示到達後，被上訴人始能命其負遲延責任。乃上訴人迄
未對被上訴人為定期催告，揆諸前開說明，其主張逕以被上訴人八十八年五月十九日
收受之函文為解除契約之意思表示，即不生解除契約之效力。至上訴人所稱雙方於八
十八年五月間有合意解除系爭工程契約云云，為被上訴人所否認，徵諸證人胡滿麗證
稱：「……有談到解約之事，……沒談出結果……」，及證人石啟麟證稱：「……雙
方在一百五十萬元及九十萬元之間做協調，但還是沒有結果。」各等語，足認兩造間
並未達成解除契約之合意。從而，上訴人以被上訴人違約遲延完工為由，請求被上訴
人給付自八十七年八月三十一日起至八十八年五月十七日止、按每日五千元計算，計
一百三十萬元之違約金本息，為無理由。為原審心證之所由得，暨說明兩造之其餘攻
擊防禦方法，不予審酌之理由。因而維持第一審所為上訴人敗訴之判決，駁回其上訴
，經核於法洵無違誤。查兩造就系爭工程已因同意展延完工期日，而使被上訴人之給
付成為無確定期限，應經上訴人定期催告而被上訴人未為給付時起始負遲延責任。為
原審所認定，則被上訴人縱已於八十八年五月十九日知悉上訴人之給付催告，上訴人
仍無從請求被上訴人應回溯自八十七年八月三十一日起至八十八年五月十七日止按每
日五千元計算給付計一百三十萬元之違約金本息。於八十八年五月十九日以前，被上
訴人尚無遲延責任可言，原審所論斷系爭工程在此之前未完工之責任誰屬是否正確，
即不生影響原判決之結果。上訴論旨，猶就原審取捨證據、認定事實及解釋契約之職
權行使暨原判決贅述之理由為指摘，求予廢棄原判決駁回其違約金本息之請求部分，
非有理由。
據上論結，本件上訴為無理由，依民事訴訟法第四百八十一條、第四百四十九條第一
項、第七十八條，判決如主文。
中      華      民      國     九十     年     十二     月     二十     日
                              最高法院民事第七庭
                                  審判長法官  蘇  茂  秋
                                        法官  徐  璧  湖
                                        法官  朱  建  男
                                        法官  李  慧  兒
                                        法官  劉  福  來
      右正本證明與原本無異
                                              書  記  官
中      華      民      國    九十一    年      一      月      二      日


司法院資訊處製作；財團法人民間司法改革基金會備份。
